【裁判字號】    95,自緝,8
【裁判日期】    950622
【裁判案由】    詐欺等
【裁判全文】
臺灣高雄地方法院刑事判決              95年度自緝字第8號
自訴人  丁○○
被  告  甲○○
上列被告因詐欺案件，經自訴人提起自訴，本院判決如下：
    主  文
甲○○以詐術得財產上不法之利益，處有期徒刑肆月，如易科罰
金，以佰元折算壹日。
被訴偽造文書部分自訴不受理。
    事  實
一、甲○○於民國88年11月23日，因需錢花用，乃將其所有車牌
    號碼YZ--6396號自用小客車1 輛及該車之行車執照，典當予
    丁○○所經營位於高雄市三民區○○○路312 之4 號之「立
    大當舖」，借得款項新台幣（下同）8 萬元後，竟意圖為自
    己不法之利益，於89年1 月25日與丙○○ (業經本院以90年
    度自字第91號判決自訴不受理確定)一 同前往立大當舖。甲○○向丁○○佯稱因其弟結婚，須使用該車，並與丙○○共
    同簽發8 萬元本票1 紙，連同甲○○之身分證正本交付丁○○，保證5 日後還車，以取信於丁○○，致丁○○陷於錯誤
    而誤信為真，將已典當之該車暫交由甲○○取回使用。惟甲○○取回該車後，於約定還車期限屆至之89年1 月30日，即
    至高雄市○○○路2213號「祥龍當舖」，以其所有之上開車
    輛，向該不知情之「祥龍當舖」質押借得款項5 萬元，致立
    大當舖喪失該車之占有而無從流當取贖。甲○○即以此方式
    ，向丁○○詐得處分該車之財產上不法利益。丁○○於約定
    還車期限屆至後，未見甲○○還車，雖屢經催索，然甲○○
    均避不見面，丁○○則直至查覺該車業已於「祥龍當舖」典
    當後，始知受騙。
二、案經丁○○提起自訴。
    理  由
壹、有罪部分
甲、程序事項
一、刑事訴訟法於92年2月6日修正公布，其中修正之刑事訴訟法
    第37條第1項、第2項、第329條第2項規定，自訴之提起須委
    任律師行之，如自訴人未委任律師為代理人，法院應以裁定
    限定期間命自訴人委任律師為代理人，如自訴人逾期未委任
    律師為代理人時，法院即應諭知不受理之判決，上開規定並
    自92年9月1日施行。而憲法第16條規定人民有訴訟之權，乃
    屬人民在司法上之受益權，包括人民得依法定程序提起及實
    施訴訟之制度性保障；人民已依法取得之訴訟權，即屬其合
    法正當之信賴利益，自不得因嗣後法律之修正而予剝奪，而
    自訴行為是否合法，係以提起時之法律規定為準，其提起時
    為法所准許者，既屬合法之自訴，自不因嗣後法律修正對自
    訴權之行使更有所限制而受影響。本件自訴人既於新法修正
    施行前之90年3月6日合法提起自訴，雖現行刑事訴訟法業經
    修正「自訴之提起，應委任律師行之」，惟揆之前揭說明，
    其訴訟權仍受保障，其起訴程序依舊法本屬合法，且法律之
    適用有統一性及整體性，不容割裂，自訴人於新法施行後，
    其自訴行為依舊法可由自訴人本人行之，本院當毋庸依新法
    第329條第2項之規定，以裁定限定期間命自訴人委任代理人
    ，合先敘明。
二、關於證據能力之論述
(一)按新修正刑事訴訟法係於92年2月6日經總統公布施行，而同
    日公布施行之新修正刑事訴訟法施行法增訂第7條之3復規定
    ：「中華民國92年1月14日修正通過之刑事訴訟法施行前，
    已繫屬於各級法院之案件，其以後之訴訟程序，應依修正刑
    事訴訟法終結之。但修正刑事訴訟法施行前已依法定程序進
    行之訴訟程序，其效力不受影響。」本件係於90年3 月6 日
    經自訴人提起自訴而繫屬於本院，此有自訴狀上本院收文章
    可稽，而卷附之立大當舖當票、弘茂車庫收據、祥龍當舖當
    票等文書，雖均屬被告以外之人於審判外之書面陳述，然係
    在新修正刑事訴訟法施行前即已由自訴人提出於本院，均在
    新修正刑事訴訟法施行前已依舊訴訟法法定程序踐行之訴訟
    程序，依上開規定，其效力即不受新修正刑事訴訟法第159
    條之限制（93年度台上字第203 號判決參照）。
(二)按「被告以外之人於審判外之言詞或書面陳述，除法律有規
    定者外，不得作為證據。」，刑事訴訟法第159條第1項定有
    明文。本件卷附之YZ-6396號自小客車車籍資料-異動歷史查
    詢，及汽 (機)車各項異動作業登記單、行車執照影本，係
    本院於新修正刑事訴訟法施行後依職權調取之證據 (故無刑
    事訴訟法施行法第7條之3之適用)，且亦均屬被告以外之人
    於審判外之陳述。惟按「除顯有不可信之情況外，公務員職
    務上製作之紀錄文書、證明文書，亦得作為證據」，刑事訴
    訟法第159條之4第1款亦規定甚明。卷附之YZ-6396號自小客
    車車籍資料-異動歷史查詢，及汽 (機)車各項異動作業登記
    單、行車執照影本等文書，均係職司車籍監理作業之該管公
    務員於職務上所製作之文書，則依本條款之規定，自得作為
    證據，合先敘明。
乙、實體事項
一、訊據被告甲○○固坦承有於前揭時地持其所有上開自小客車
    質押予立大當舖借款8萬元之事實，惟矢口否認有何詐欺之
    犯行，辯稱：當初持該自小客車至立大當舖典當時，係與自
    訴人丁○○約定可「原車使用」，並未將該車留置在大立當
    舖，伊並未向告訴人丁○○施用詐術云云。
二、經查：
(一)被告甲○○曾持其所有車號YZ-6396號自用小客車及該車行
    車執照，至自訴人丁○○所經營位於高雄市三民區○○○路
    312之4號之「立大當舖」，典當得款8萬元；又於89年1月30
    日，再度持上開自小客車至高雄市○○○路2213號「祥龍當
    舖」質押借得款項5萬元之事實，業據被告於本院調查及審
    理中坦承不諱，核與自訴人所指述之情節相符，復據證人乙○○於審理中證稱：甲○○有去伊經營之祥龍當舖典當上開
    自小客車，她當時開一輛車子過來，並拿行照、身分證過來
    借了5萬元，後來該車沒有回贖就流當了等語相符 (見本院
    95年6月8日審判筆錄)，並有立大當舖當票、祥龍當舖當票
    影本各一紙附卷可稽。
(二)被告雖辯稱伊至立大當舖典當時，係與自訴人丁○○約定可
    「原車使用」，伊事後並未再至立大當舖借出上開車輛云云
    。惟查，證人丙○○於本院審理時證稱：89年1月25日有和
    被告一起去立大當舖借車，本來那輛車子就典當在立大當舖
    ，伊有跟被告一起去借車，去立大時被告向老闆娘說要用車
    ，伊有在本票上面蓋手印等語 (見本院95年6月8日審判筆錄
    )，參以卷附弘茂車庫收據，其上記載之日期為88年11月23
    日，而車牌號碼則為YZ-6396，足認被告至立大當舖典當上
    開車輛時，確如自訴人所述係以「留車」方式典當。又卷附
    被告甲○○、證人丙○○為共同發票人之本票，其上所載發
    票日亦為89年1月25日，被告甲○○於本院95年4月28日準備
    程序時，亦自承上開本票係其所簽發，發票日亦由其自己所
    填載，更足認被告係於88年11月23日將上開自小客車以「留
    車」方式典當給立大當舖後，再於89年1月25日再至立大當
    舖以需用車為由，向自訴人借出該車之事實，應堪認定。被
    告辯稱其係以「原車使用」之方式向立大當舖典當上開車輛
    ，並未再至立大當舖向自訴人丁○○商借上開車輛等情，核
    屬卸責之詞，不足採信。
(三)再參以被告甲○○於89年1月25日向自訴人丁○○商借上開
    車輛時，為取信於自訴人丁○○，乃協同證人丙○○一同前
    往，並共同簽發面額為8萬元之本票1紙，且將身分證正本質
    押於自訴人丁○○之處，約定5日後還車，而被告甲○○於
    借出該車後，竟於89年1月30日約定還車日期屆至時，旋即
    將上開車輛再次典當給祥龍當舖，以逃避自訴人丁○○追討
    上開車輛，足見被告甲○○於借出上開車輛時，自始即無返
    還該自用小客車之意思，竟仍向自訴人佯稱急需使用該車，
    5 日後即會歸還等語，並以簽發本票、質押身分證正本之方
    式，取信於自訴人丁○○，使自訴人丁○○陷於錯誤而同意
    出借，且借得該車後，又並持向祥龍當舖質押借款，致自訴
    人受有無法流當取贖之損害，則被告不法利益之意圖及詐欺
    之犯意，至為明確。
(四)綜上所述，被告所辯顯係卸責之詞，不足採信，本件事證已
    臻明確，被告詐欺之犯行足堪認定。
三、被告甲○○以既已將上開自用小客車以留車方式向自訴人丁○○典當借款，則其雖係該車之所有權人，惟在贖回該車之
    前，其就該車之處分權即應受限，惟被告竟以詐術向自訴人
    丁○○將已典當之汽車借出，以取得再次處分該車之財產上
    利益，則其所取得再次處分該車之財產上利益即屬不法之利
    益，故核被告所為，應係犯刑法第339 條第2 項、第1 項之
    詐欺得利罪。爰審酌被告於犯罪後猶矢口否認詐欺犯行，顯
    無悔意，且迄今未與告訴人達成民事和解，賠償告訴人損失
    ，犯後態度非佳，惟被告所詐得之利益及告訴人之損失尚非
    甚鉅等一切情狀，酌情量處如主文所示之刑，並諭知易科罰
    金之折算標準，以資懲儆。
貳、自訴不受理部分
一、自訴意旨另以：被告甲○○於89年1月25日向自訴人丁○○
    騙出上開自小客車後，旋即向該管監理機關謊稱該自小客車
    之行車執照遺失而申請補發，致使監理機關所屬公務員將「
    遺失」之不實事項登載於職務上所掌管之公文書，而補發行
    車執照，被告甲○○再持上開遺失補發之行車執照至祥龍當
    舖典當上開車輛，因為認被告涉有刑法第216條、第214條行
    使公務員登載不實文書罪嫌云云。
二、按不得提起自訴而提起者，應諭知不受理之判決，刑事訴訟
    法第334條定有明文。次按犯罪之被害人始得提起自訴，刑
    事訴訟法第319條第1項前段規定甚明。而所稱之犯罪被害人
    ，以因犯罪而直接被害之人為限，司法院院字1306號解釋有
    案。本件自訴人丁○○自訴被告甲○○偽造文書部分，經本
    院去函高雄市監理處查詢車號YZ-6396號自小客車行車執照
    申請補發紀錄，該車行車執照係於88年1月22日新領，而於
    89年6月2日補照，此期間並無任何補照紀錄。故本院於95年
    6月8日審理時，再次向自訴人確認其所自訴之犯罪事實範圍
    為何，以確立本院審判範圍，自訴人丁○○表示其此部分自
    訴訴追之事實，乃被告甲○○89年6月2日向高雄市監理所謊
    稱遺失申請補發行車執照之事實。惟查，被告甲○○係於88
    年11月23日將行車執照正本質押於自訴人丁○○之處，89年
    1月25日將上開自小客車借出，並於89年1月30持該自小客車
    向祥龍當舖質押借款等情已如前述，則被告甲○○縱有於89
    年6月2日謊報該車之行車執照遺失向該管監理機關申請補發
    之事實，係在其向自訴人丁○○借出該車、再次持向祥龍當
    舖質押借款後約5個月始為之，則縱然被告甲○○有何使公
    務員登載不實，並持以行使之偽造文書犯行，亦與被告前開
    詐欺犯行無涉，自訴人丁○○並非直接被害人，且自訴人所
    指被告此部分之事實，亦與前開論罪科刑之事實，並無任何
    裁判上或實質上一罪之關係，而與刑事訴訟法第319條第3項
    前段之規定不符，則揆諸前揭法條及司法院解釋，自訴人丁○○就上開被告涉嫌偽造文書部分之犯行，自不得提起自訴
    ，竟仍提起，依法即應為不受理之判決。
據上論斷，應依刑事訴訟法第334條、第343條、第299條第1項前
段，刑法第339條第2項、第1項、第41條第1項前段，罰金罰鍰提
高標準條例第1條前段、第2條，判決如主文。
本案經檢察官陳文哲到庭執行職務。
中    華    民    國    95    年     6     月   22    日
                        刑事第九庭審判長法  官 張世賢
                                        法  官 陳建和
                                        法  官 王啟明
以上正本證明與原本無異。
如不服本判決，應於收受送達後10日內向本院提出上訴書狀。
                                        書記官  陳心儀
中   華    民    國    95    年      6      月  22    日
附錄本判決論罪之法條：
刑法第三百三十九條第一項、第二項：
意圖為自己或第三人不法之所有，以詐術使人將本人或第三人之
物交付者，處五年以下有期徒刑、拘役或科或併科一千元以下罰
金。
以前項方法得財產上不法之利益或使第三人得之者，亦同。


司法院資訊處製作；財團法人民間司法改革基金會備份。
